【裁判字號】    89,台上,4942
【裁判日期】    890817
【裁判案由】    偽造有價證券
【裁判全文】
最高法院刑事判決                              八十九年度台上字第四九四二號
    上  訴  人  甲○○
右上訴人因偽造有價證券案件，不服台灣高等法院台南分院中華民國八十七年七月一
日第二審判決（八十七年度上訴字第八九二號，起訴案號：台灣台南地方法院檢察署
八十六年度偵字第九二八八號），提起上訴，本院判決如左：
    主  文
原判決撤銷，發回台灣高等法院台南分院。
    理  由
本件原判決認定上訴人甲○○於民國八十四年十月十五日，在台南市○○街一一二巷
十九號住處，自任會首，召集每月每會新台幣（下同）一萬元之民間互助會，含會首
在內共二十二人次，會期自八十四年十月十五日起至八十六年七月十五日止，得標順
序於起會時已經排定，利息固定為二千元，得標會員於領取會款時，應同時簽發本票
交付各活會會員，以為將來給付會款之擔保。起會後，排定第二得標順序之會員官銘
章，將其權利義務轉讓予上訴人。上訴人仍於八十四年十月十五日向其他活會會員宣
稱，該次互助會係官銘章得標，致其他活會會員將會款交付上訴人。上訴人竟未經官
銘章同意，意圖供行使之用，以官銘章名義，偽造發票日為八十四年十月十五日，面
額一萬元之本票二十張，並將自己之手印（諒係指印之誤）蓋用於本票上，偽造官銘
章之署押後，交付予韓銘瑞等二十名活會會員。嗣於八十五年十一月十五日宣布倒會
等情。因而維持第一審論處上訴人意圖供行使之用，而偽造有價證券罪刑之判決，駁
回上訴人在第二審之上訴，固非無見。
惟查：(一)證人所為之證言，前後不同時，究竟何者為可採，雖屬事實審法院判斷之職
權，惟其內容存有疑義，而何次之陳述為真實，尚不明瞭者，則應調查其他必要之證
據以資判斷孰為可信，在未究明以前，如遽採為判決之基礎，即有應於審判期日調查
之證據而未予調查之違法。原判決以證人官銘章在偵查中所供「未曾談過用我的名義
開本票」，採為證據，認定上訴人偽造官銘章之本票。惟官銘章於當時即接續供稱「
我曾看他拿我名義之本票收會錢」（見偵查卷第十八頁）；並於第一審證稱「本來就
告訴我了，我也同意（簽發本票）」（見第一審卷第二十頁）；及於原審證稱「我有
同意其簽本票，……他向我借會時，即告訴我要簽我之本票，……我與甲○○同拿本
票去向活會會員收會錢，因我與甲○○同去收會錢」（見原審卷第二十八頁正面、背
面）。原判決雖說明，官銘章嗣後所供，係勾串之詞，不足採信。但官銘章之證詞，
與其本身應否負發票人責任，有重大利害關係，其先後不同之供述，究竟何者為真實
，仍應調查其他必要之證據，以資判斷何者為可採。倘上訴人與官銘章二人，一同持
官銘章名義之本票，向其他會員收取會款，則上訴人所辯，官銘章同意其簽發本票是
否屬實，即饒有研求餘地。而上開證據並非不易調查或不能調查，乃原審未訊問其他
會員，予以徹查明白，即遽行判決，自有應於審判期日調查之證據而未予調查之違法
。(二)有罪判決所認定之事實，與所採用之證據，不相適合時，即屬證據上理由矛盾，
其判決當然為違背法令。原判決事實認定，上訴人於八十四年十月十五日向會員宣稱
，該次互助會係官銘章得標，並偽造官銘章之本票收取會款。惟依原判決所採用之證
據即互助會單記載，其排定之順序，第一會於八十四年十月十五日，由會首即上訴人
收取會首款，第二會於八十四年十一月十五日，由官銘章得標（見偵查卷第四頁）。
上訴人及告訴人韓銘瑞、證人官銘章等，亦一致供稱，官銘章排定之順序為第二會。
則第二會之時間應為八十四年十一月十五日，原判決認定上訴人於八十四年十月十五
日犯罪，與其所採用之證據，不相適合，自屬證據上理由矛盾（至於本票何以載為八
十四年十月十五日，案經發回，併予查明）。(三)原審及第一審判決均認定，上訴人係
犯刑法第二百零一條第一項之偽造有價證券罪。而該罪之罰金刑部分，業經主管院依
據罰金罰鍰提高標準條例規定提高其倍數，乃第一審判決未引用罰金罰鍰提高標準條
例第一條前段，自有判決不適用法則之違法，原審未予糾正，率予維持，同屬違誤。
以上情形，或為上訴意旨指摘所及，或為本院得依職權調查之事項，應認有撤銷發回
更審之原因。另原判決說明不另為無罪諭知之詐欺部分，檢察官係依牽連犯裁判上一
罪關係起訴，基於審判不可分原則，併予發回。
據上論結，應依刑事訴訟法第三百九十七條、第四百零一條，判決如主文。
中      華      民      國    八十九    年      八      月     十七     日
                              最高法院刑事第十二庭
                                  審判長法官  陳  炳  煌
                                        法官  陳  正  庸
                                        法官  陳  世  雄
                                        法官  徐  文  亮
                                        法官  吳  信  銘
      右正本證明與原本無異
                                              書  記  官
中      華      民      國    八十九    年      八      月    二十一    日


司法院資訊處製作；財團法人民間司法改革基金會備份。
